【裁判字號】    95,上更(一),377
【裁判日期】    951130
【裁判案由】    貪污治罪條例等
【裁判全文】
臺灣高等法院刑事判決             95年度上更(一)字第377號
  上  訴  人
  即  被  告  乙○○
                      1樓
  選任辯護人  王東山律師
              李美寬律師
              林孝甄律師
  上  訴  人
  即  被  告  戊○○
                      樓
  選任辯護人  林火炎律師
  上  訴  人
  即  被  告  甲○○
                      之3
  指定辯護人  本院公設辯護人李廣澤
上列上訴人因貪污治罪條例等案件，不服臺灣基隆地方法院90年
度訴字第646號，中華民國92年9月19日第一審判決（起訴案號：
臺灣基隆地方法院檢察署90年度偵字第1787號），提起上訴，本
院判決如下：
    主  文
原判決關於乙○○、戊○○、甲○○部分撤銷。
戊○○共同連續行使偽造公文書，足以生損害於公眾及他人，處
有期徒刑貳年，緩刑伍年，扣案如附表（一）（二）（三）所示
之物均沒收。
甲○○共同連續行使偽造公文書，足以生損害於公眾及他人，處
有期徒刑壹年陸月，扣案如附表（一）所示之物沒收。
乙○○共同連續行使偽造公文書，足以生損害於公眾及他人，處
有期徒刑壹年肆月，緩刑年，扣案如附表（二）所示之物沒收
。
    事  實
一、緣交通○○○市區地○○路工程處（下稱地鐵處）主辦「南
    港專案」鐵路地下化之設計、監造部分，以鐵路里程作區分
    ，計有六個細部設計標，其中第一細部設計標係指七堵調車
    場五堵貨車場之遷建工程，為發包施工之需要又細分「七堵
    調車場小山丘土方」、「七堵調車場」等施工標的。而國雍
    營造工程股份有限公司（下稱國雍公司）因標得「七堵調車
    場小山丘土方」工程，而於民國（下同）88年 1月19日，以
    新台幣（下同） 1億5千6百50萬元與地鐵處簽訂七堵調車場
    小山丘土方工程土石方開挖、運棄工程合約（88年度南港專
    案字第 004號合約），嗣國雍公司將該土石方運棄工程轉包
    與信律工程股份有限公司（下稱信律公司），信律公司於88
    年12月間將部分土石運棄工程轉由竹辰建設有限公司（下稱
    竹辰公司）承包。而乙○○為國雍公司之副總經理，綜理本
    件七堵調車場小山丘土方工程挖、運、棄土方業務，另甲○○（88年間因違反水土保持法案件，經台灣板橋地方法院判
    處有期徒刑八月，緩刑三年，於89年10月26日確定）及戊○○分別為信律公司之工務部門主管及竹辰公司負責人。
二、依據國雍公司與地鐵處之契約約定，國雍公司於向地鐵處請
    領工程款時需向地鐵處提出其所申報棄土地點之臺灣水泥股
    份有限公司蘇澳廠（下稱台泥蘇澳廠）之所在地宜蘭縣政府
    運土憑證，國雍公司本件工程負責人乙○○即向下包廠商信
    律公司之工區負責人甲○○索取，甲○○轉而向竹辰公司負
    責人戊○○索取宜蘭縣政府運土憑證，戊○○與甲○○為此
    基於共同偽造公、私文書並行使之概括犯意聯絡，於88年12
    月至89年 1月間，明知無權自行印製及填載宜蘭縣政府運土
    憑證，竟由戊○○將其委託印刷廠印製之其上有宜蘭縣政府
    公印文之空白宜蘭縣政府運土憑證交付甲○○，由甲○○另
    找信律公司之工務所職員於其上申請人、品名、數量、起迄
    地點、車號、駕駛人、稽查站驗收人、日期時間，使用單位
    驗收人、日期時間等欄位加以填載資料，偽造成為宜蘭縣政
    府核發及驗收完成之公文書，以本件工區棄土業已運往台泥
    蘇澳廠棄置，又經台泥蘇澳廠驗收內容之私文書計 2,281張
    ，再由甲○○負責將該等偽造之宜蘭縣政府運土憑證交付國
    雍公司再向地鐵處提出，主張確實已將本件棄土運往台泥蘇
    澳廠棄置，俾利向地鐵處請領工程款，足生損害於宜蘭縣政
    府、台泥蘇澳廠及地鐵處審核國雍公司是否履行契約之正確
    性。
三、於89年3月間國雍公司與信律公司解約，國雍公司另於同年4
    月 8日與竹辰公司簽約，由竹辰公司負責本件工區後續土方
    之挖、運、棄工程。戊○○為應付乙○○催促其提出台泥蘇
    澳廠同意接受棄土之同意書，於89年 5月間，明知其無權自
    行製作台泥蘇澳廠同意書，竟基於偽造私文書並行使之犯意
    ，在不詳地點，參照台泥蘇澳廠前所出具予竹辰公司之第一
    份同意書文字略為修改後再以電腦列印方式，偽造成台泥蘇
    澳廠所出具予竹辰公司之第二次同意書（四萬立方公尺），
    並利用紅蘿蔔雕刻「台灣水泥股份有限公司蘇澳廠」印章後
    加蓋於該同意書上，旋將該同意書在國雍公司七堵調車場工
    地施工所交予乙○○，行使該同意書，致生損害於台泥蘇澳
    廠及地鐵處審核國雍公司履行契約之正確性。該同意書於89
    年 5月22日由國雍公司寄達地鐵處收文（公訴人起訴事實欄
    認係89年4月27日，容有誤會，應予更正）。
四、嗣戊○○經乙○○詢問後即告知其偽造上開台泥蘇澳廠出所
    出具之同意書，乙○○明知戊○○當時並未確實與台泥簽訂
    契約及同意書，無法繼續將本件棄土運往台泥蘇澳廠，更無
    法提供真實之宜蘭縣政府運土憑證，詎乙○○於 89年5月底
    國雍公司欲向地鐵處請款之際，仍向戊○○催促速提出本件
    工區棄土運往台泥蘇澳廠之宜蘭縣政府運土憑證，乙○○、
    戊○○即基於共同偽造宜蘭縣政府運土憑證並行使之概括犯
    意連絡，在國雍公司位於七堵調車場小山丘土方工程工地施
    工所內，由戊○○找竹辰公司員工丁○○（原名游村松）、
    許宏一與乙○○指派之國雍公司員工五、六人，先由戊○○
    提供擅自印製其上有宜蘭縣政府公印文之空白宜蘭縣政府運
    土憑證，而乙○○則提供該公司之土方管制表，由戊○○、
    乙○○在場分派員工七、八人各別填寫，其中車號、駕駛人
    及日期時間欄係依照國雍公司之土方管制表上相關資料填寫
    ，至於稽查站驗收人欄之姓名林量宏、陳量宏、陳文平、林
    一志、賴其修係經不詳姓名人書寫在黑板上，供謄寫之員工
    在該數個姓名輪流填寫，偽造成為宜蘭縣政府核發及驗收完
    成之公文書，本件工區棄土業已運往台泥蘇澳廠棄置，復經
    台泥蘇澳廠驗收等內容之私文書計 2,967張，嗣戊○○將前
    揭偽造之宜蘭縣政府運土憑證全數影印後交予國雍公司七堵
    調車場小山丘土方工程工地施工所人員，經該工地施工所人
    員彙整後交回國雍公司，經該公司內部行政流程經乙○○核
    閱後，再由國雍公司持向地鐵處提出請領第五期款，主張國
    雍公司確實將棄土運往台泥蘇澳廠棄置，行使上開偽造之公
    、私文書，致生損害於宜蘭縣政府、台泥蘇澳廠及地鐵處審
    核國雍公司是否履行契約之正確性，正本及該偽造之「台灣
    水泥股份有限公司蘇澳廠」印章則由戊○○持往○○縣○○
    市○○路全部銷毀。
五、案經法務部調查局基隆市調查站函送台灣基隆地方法院檢察
    署檢察官偵查起訴。
    理  由
一、訊據上訴人即被告戊○○供承係竹辰公司負責人，有於上揭
    時地先後自信律公司及國雍公司承包七堵調車場小山丘土方
    工程之土石方運棄工程，而為供國雍公司據以向地鐵處請領
    工程款，經先後偽造上開台泥蘇澳廠同意書乙紙及宜蘭縣政
    府運土憑證計 5,248張等文件並行使等事實，並有上開偽造
    之台泥蘇澳廠同意書（地鐵處89年 5月22日收文，見調查卷
    四第93頁）、偽造之宜蘭縣政府運土憑證及宜蘭縣政府查核
    運土憑證核發對象明細表等在卷可稽，而證人陳永虔於基隆
    市調查站訊問時證稱：國雍公司向地鐵處提出之宜蘭縣政府
    運土憑證部分號碼之憑證，係伊申請使用之憑證，為伊運棄
    之土石為冬山河綠化美化工程云云（見他字第106號卷第106
    頁）；證人陳裕峰於基隆市調查站訊問時證稱：伊為台泥蘇
    澳廠職員，台泥蘇澳廠並未出具該地鐵處89年 5月22日收文
    之同意書云云（見他字第106號卷第135頁）；另證人丁○○
    （原名游村松）迭於基隆市調查站訊問時及原審法院審理時
    證稱：89年 5月底時，公司老闆戊○○曾叫伊和另一名員工
    許宏一到國雍公司之施工所內，會同國雍公司員工約五、六
    人一起製作填寫該宜蘭縣政府運土憑證上之空白資料，當時
    該憑證都是一本一本，自申請人欄至使用單位、日期欄全部
    空白，由戊○○及乙○○分派我們個別填寫。國雍之土方管
    制表是乙○○叫他們公司員工拿出來給大家抄的云云（見他
    字第 106號卷第67至68頁、原審卷第56至58頁），而依卷附
    之宜蘭縣政府運土憑證所載，每張運土憑證所載運之棄土約
    為14.7立方公尺，惟依被告戊○○所供地鐵處每一車次所得
    載運之土方為11立方公尺，是實際所載運之棄土而取得之運
    土憑證顯不敷國雍公司據以向地鐵處請領承包運棄土方款項
    所需之運土憑證，另依國雍公司與地鐵處所簽定之上開工程
    合約約定，本件土方之棄土須運至台泥蘇澳廠，惟被告戊○○於89年 4月間向國雍公司承包該土方之挖、運、棄工程，
    而於該公司催促其提出台泥蘇澳廠同意接受棄土之同意書時
    ，未能即時取得台泥蘇澳廠之同意，因而偽造上開台泥蘇澳
    廠同意書，而被告戊○○既未取得台泥蘇澳廠之棄土同意，
    其因而所提出已將棄土運至台泥蘇澳廠之宜蘭縣政府運土憑
    證自屬偽造無訛，是被告戊○○上揭自白，堪認與事實相符
    ，事證明確，被告戊○○犯行，洵堪認定。
二、訊據上訴人即被告乙○○供承係國雍公司之副總經理，督導
    本件七堵調車場小山丘土方工程挖、運、棄土方業務，而國
    雍公司先後將向地鐵處承包之七堵調車場小山丘土方工程運
    棄工程轉由信律公司及竹辰公司承包，嗣信律公司及竹辰公
    司所提出之上開運土憑證及台泥蘇澳廠同意書等文件係屬偽
    造等事實，惟與上訴人即被告甲○○均矢口否認涉犯本件犯
    行，被告乙○○辯稱：公司將本件土方運棄工程轉包給其他
    公司，依約定棄土須運至台泥蘇澳廠，而向地鐵處請款時要
    提出運土憑證，伊先後是有向信律公司、竹辰公司催討運土
    憑證，但當時不知道他們所交付之運土憑證是偽造的，而伊
    是有帶人去工務所，但是去核對公司所製作之土方管制表與
    竹辰公司所提供之運土憑證，並不是去填載運土憑證，且信
    律公司及竹辰公司所交付國雍公司的運土憑證也不是交給伊
    ，伊並不知道同意書及運土憑證是偽造的云云；另被告甲○○辯稱：伊只是工程人員，負責工程的規劃設計及進度的掌
    控，並不是工地負責人，公司將承包的土方工程再轉包給竹
    辰公司是公司負責人鄭仁和簽約的，竹辰公司所偽造的運土
    憑證是交給現場工地主任或是鄭仁和，並不是交給伊，伊並
    不知道該等運土憑證是偽造的云云，經查：
(一)國雍公司於上開時間承包地鐵處七堵調車場小山丘土方工程
    之土石方開挖、運棄工程，嗣國雍公司於88年12月間將該工
    程轉由信律公司承包，而信律公司將部份土石運棄工程轉由
    竹辰公司承包，而依證人即國雍公司董事長張欽然於基隆市
    調查站訊問時證稱：本件工程實際負責人為公司副總經理乙○○云云（見他字第106號卷第103頁背面）；另證人即信律
    公司負責人鄭仁和於基隆市調查站訊問時證稱： 89年3月以
    前，伊公司有承作國雍公司轉包之工程土石方運棄工程，當
    時公司之工區負責人為甲○○。 4月起公司即與國雍公司解
    除契約關係，4月起國雍公司另與竹辰公司簽約承作云云（
    見他字第 106號卷第73至74頁），而被告甲○○於基隆市調
    查站訊問時並即供稱：伊於87年進入信律公司擔任工務部門
    主管，89年5月1日離職云云（見他字卷第 106號卷第61頁背
    面），另被告乙○○亦供承伊綜理、督導本件工程等語在卷
    ，是本件國雍公司承包系爭七堵調車場小山丘土方工程，暨
    國雍公司將土石方運棄工程轉由信律公司承包，而各該公司
    負責本件土石方運棄工程者分別係被告乙○○及甲○○，應
    堪認定，被告甲○○事後改稱伊僅係工程人員，負責工程的
    規劃設計及進度的掌控，並非工區負責人云云，殊非事實，
    要無足採。
(二)國雍公司向地鐵處承包系爭七堵調車場小山丘土方工程土石
    方開挖、運棄工程，依約定於向該地鐵處請領工程款項時，
    須提出已將棄土運至預定之棄土場（即台泥蘇澳廠）傾倒之
    運土憑證，茲國雍公司將該工程轉由信律公司承包，該信律
    公司即應負責將運土憑證交予國雍公司，惟因信律公司將部
    份土石運棄工程轉由竹辰公司承包，因而此部分之運土憑證
    自應由竹辰公司將棄土運至約定之棄土場時所取得之運土憑
    證交予信律公司轉交國雍公司，嗣竹辰公司負責人即被告戊○○因信律公司之催促而偽造運土憑證計 2,281張交予信律
    公司，而依被告戊○○於 90年5月11日基隆市調查站訊問時
    供稱：本件宜蘭縣政府運土憑證是伊先透過一位朋友「方仔
    」介紹綽號「小張」者代為偽製空白的宜蘭縣政府運土憑證
    ，是在○○縣○○市○○路與景平路交叉路口交付給伊，時
    間約在88年底，是因為當時信律公司甲○○要求伊提供運土
    憑證給他； 88年12月底至89年1月間的運土憑證是伊將上開
    空白的宜蘭縣政府運土憑證收執聯交由甲○○自行處理的，
    驗收人欄所載劉、游等部分是甲○○拿去以後偽製的云云（
    見他字第 106號卷第42至44頁），而被告甲○○於基隆市調
    查站調查時供稱：伊於87年進入信律公司擔任工務部門主管
    ，88年底，伊公司與竹辰公司以每車 2,900元計價，由竹辰
    公司負責承運小山丘土方工程之廢棄土。戊○○交給伊的宜
    蘭縣政府運土憑證大部分皆已填好品名等內容，但是伊送到
    國雍公司時，乙○○表示數量不夠，再向戊○○拿時，戊○○交付空白之宜蘭縣政府運土憑證，經由我等施工所人員填
    妥後交給乙○○取走，89年3、4月本公司退出後，由竹辰公
    司戊○○接替為國雍公司之協力廠商云云（見他字第 106號
    卷第61頁反面至63頁），而依上揭所述每張運土憑證所載運
    之棄土約為14.7立方公尺，惟依被告戊○○所供地鐵處每一
    車次（即每張運土憑證）所得載運之土方為11立方公尺，是
    實際所載運之棄土而取得之運土憑證顯不敷國雍公司據以向
    地鐵處請領承包運棄土方款項所需之運土憑證，茲被告甲○○既擔任信律公司工務部主管，負責本件土方之運棄工程，
    當知其情，且查運土憑證乃是每車載運棄土前往棄土場傾倒
    時，經該棄土場查驗確有傾倒棄土之憑證，又豈有事後再行
    以空白之運土憑證自行填載其內容之理，被告甲○○收受被
    告戊○○所交付之空白宜蘭縣政府運土憑證，而該空白之宜
    蘭縣政府運土憑證嗣並經偽填申請人、品名、數量、起迄地
    點、車號、駕駛人、稽查站驗收人、日期時間，使用單位驗
    收人、日期時間等資料，縱該等欄位非被告甲○○親自填寫
    而係其命工務所其他職員填載偽造完成，然被告甲○○與被
    告戊○○就此部分偽造行為暨其後將偽造之宜蘭縣政府運土
    憑證交付予不知情之國雍公司承辦人員以行使等犯行，仍有
    犯意聯絡及行為分擔，被告甲○○應成立此部分偽造運土憑
    證犯行，應堪認定。至被告甲○○嗣雖辯稱伊從未收受上開
    運土憑證，不知道運土憑證是偽造的云云，然依被告戊○○
    於本院準備程序訊問時供稱：此部分之運土憑證是交給工地
    之現場負責人云云，茲依上揭證人鄭仁和所述，被告甲○○
    為信律公司負責本件土石方運棄工程之現場負責人，則被告
    甲○○既為信律公司負責本件土石方運棄工程之現場負責人
    ，其事後改稱並未收受運土憑證云云，殊非事實，要無足採
    。被告甲○○確有將被告戊○○所提供偽製之空白宜蘭縣政
    府運土憑證加以偽造，並提出於不知情之國雍公司承辦人員
    ，再向地鐵處提出以請領工程款，致生損害於宜蘭縣政府、
    台泥蘇澳廠及地鐵處審核國雍公司是否履行契約之正確性，
    應堪認定，被告甲○○所辯，要屬卸責之詞，不足採信，事
    證明確，被告甲○○犯行，洵堪認定。
(三)國雍公司復於89年4月8日與竹辰公司簽約，由竹辰公司負責
    本件工區後續土方之挖、運、棄工程，仍約定本件土方之棄
    土須運至台泥蘇澳廠，而於國雍公司催促竹辰公司負責人即
    被告戊○○提出台泥蘇澳廠同意接受棄土之同意書時，被告
    戊○○因未能即時取得台泥蘇澳廠之同意，而偽造台泥蘇澳
    廠同意書（四萬立方公尺）交由國雍公司並於89年 5月22日
    寄達地鐵處收文，嗣國雍公司向竹辰公司催促提出將棄土運
    至約定之台泥蘇澳廠運土憑證時，被告戊○○因而偽造運土
    憑證計2,967張，而依被告戊○○於90年5月11日基隆市調查
    站訊問時供稱：89年 4月間，伊公司與國雍公司訂約，負責
    運棄廢土，後來國雍公司要求伊提供台泥蘇澳廠棄土同意書
    時，伊因無法提供而偽造該地鐵處88年 5月22日收文之台泥
    蘇澳廠同意書，內容主要是台泥公司蘇澳廠與竹辰公司簽約
    同意竹辰公司將地下鐵七堵調車廠小山丘土方載運至台泥蘇
    澳廠，數量約四萬立方公尺，而該同意書上台泥蘇澳廠之章
    戮是伊用紅蘿蔔刻印蓋用，後來伊便將正本在國雍公司小山
    丘土方工程施工所交給乙○○，因該正本甚為粗糙，事後乙○○詢問伊，伊便向他表示這是偽造的。後來在89年 5月底
    ，乙○○復要求伊給他請款所需之運土憑證，伊無法提出，
    便將之前伊請印刷廠偽製之宜蘭縣運土憑證先行偽填稽查站
    驗收人及使用單位驗收人兩欄的名字後，再拿到國雍公司七
    堵調車場的施工所，由伊、本公司職員許宏一、游村松會同
    國雍公司之人員五人（四女一男，姓名不詳）一起偽填運土
    憑證之內容，這些人都是乙○○叫來的，運土憑證收執聯之
    驗收人欄林量宏、陳量宏、陳鐘宏、陳文平、林一志、賴其
    修等，都是我們偽造的，這些名字都是假的，我們在偽造的
    過程中，乙○○皆有在場，上開運土憑證偽填完成後伊則全
    部影印，將影本交給乙○○，正本伊則拿到汐止大同路全部
    銷毀云云（見他字第 106號卷第41頁背面至45頁）；嗣於原
    審法院92年2月27日審理時供稱：89年5月間因國雍公司要向
    地鐵處請款，但欠缺運土憑證無法計價，因此伊和乙○○商
    量可以依照以前伊在擔任信律公司下包廠商時，所偽造運土
    憑證之方式來做，由伊提供前次偽印遺留下來的運土憑證第
    三聯，在國雍公司本件七堵施工所偽造，．．要偽造運土憑
    證這些事，乙○○是知情的云云（見原審卷 (五) 第25頁）
    ；而被告乙○○於基隆市調查局調查時供稱：89年 5月底，
    竹辰公司負責人戊○○攜帶請款所需之空白石城稽查站管制
    三聯單至國雍公司七堵工務所，要求協助填寫，故國雍公司
    派了四個人與戊○○及其職員二人，依照國雍公司製作之土
    方管制總表之內容填寫，據以向地鐵處請款云云（見他字第
    106號卷第89頁）；另證人丁○○（原名游村松）於基隆市
    調查站及原審法院審理時證稱：89年5月底時，公司老闆戊○○曾叫伊和另一位員工許宏一到國雍公司之施工所內，會
    同國雍公司員工約五、六人一起製作填寫該宜蘭縣政府運土
    憑證上之空白資料，當時該憑證都是一本一本，自申請人欄
    至使用單位、日期欄全部空白，由戊○○及乙○○分派我等
    個別填寫。國雍之土方管制表是乙○○叫他們公司員工拿出
    來給大家抄的云云（見他字第106號卷第67至68頁、原審卷
    第56至58頁），而查被告戊○○經營之竹辰公司承包本件工
    區後續土方之挖、運、棄工程，其既未取得台泥蘇澳廠同意
    接受棄土之同意書，其顯無法提出已依約將本件土方棄土運
    至預定之棄土場（即台泥蘇澳廠）傾倒之運土憑證，並因而
    偽造已將棄土運至約定之台泥蘇澳廠之運土憑證計2,967張
    ，至被告乙○○雖辯稱伊不知道該運土憑證係偽造的云云，
    惟查運土憑證乃係每車載運棄土前往棄土場傾倒時，經該棄
    土場查驗確有傾倒棄土之憑證，是本件運土憑證應於竹辰公
    司所屬車輛將本件工區土方運載至棄土場時而隨各該車輛取
    得，事後再由竹辰公司彙整後交由國雍公司據以向地鐵處請
    領工程款，若國雍公司為查核竹辰公司是否如數提供運土憑
    證，儘可依竹辰公司所提供之運土憑證與該公司所製作之土
    方出車管制表加以核對即可，實無庸僅為核對土方管制表與
    運土憑證而如此大費周章各指派職員數名至該公務所，是被
    告乙○○所辯當天僅係帶人至工務所核對土方管制表與運土
    憑證云云，是否屬實，實非無疑，當天顯係如被告戊○○及
    證人丁○○上揭所述係依國雍公司提供之土方管制表而製作
    填寫由被告戊○○所提供偽製之宜蘭縣政府運土憑證上之空
    白資料，而查運土憑證既係於每車載運棄土前往棄土場傾倒
    時，經該棄土場查驗確有傾倒棄土而隨車取得之憑證，要無
    事後
    再行以空白之運土憑證自行填載其內容之理，是被告乙○○
    當知本件運土憑證係屬偽造，至該等運土憑證上之欄位雖係
    由竹辰公司及國雍公司職員填載偽造完成，然被告乙○○就
    該偽造行為顯亦具有犯意聯絡，而查被告戊○○於偽造此部
    分之運土憑證後，依被告戊○○所述將該偽造之運土憑證全
    數影印後交予國雍公司七堵調車場小山丘土方工程工地施工
    所人員，嗣經該工地施工所人員彙整後交回國雍公司，經該
    公司內部行政流程經乙○○核閱後，再由國雍公司持向地鐵
    處提出請領第五期款，而此自足以生損害於宜蘭縣政府、台
    泥蘇澳廠及地鐵處審核國雍公司是否履行契約之正確性，是
    被告乙○○上揭所辯，要屬卸責之詞，殊無足採，事證明確
    ，被告乙○○犯行，洵堪認定。至證人丙○○於本院審理時
    到庭固證稱：當天伊與李東君、沈克莉及另一名小姐至小山
    丘土方工程工務所，是乙○○帶隊去的，要協助核對棄土三
    聯單及土方出車管制表，當天僅有看到竹辰公司的員工在填
    載運土憑證云云，惟此既核與事實不符，且證人丙○○因參
    與填載運土憑證內容，證人丙○○非無因而涉有偽造文書罪
    嫌之虞，而難期其據實陳述，是證人丙○○上揭證述，要屬
    附和被告乙○○之所辯，殊難採為有利被告乙○○之認定，
    附此敘明。
三、按宜蘭縣政府運土憑證上，偽造稽查站人員簽名部分係表達
    宜蘭縣政府稽查站公務人員驗收如運土憑證上申請人、品名
    、數量、車號、駕駛人所載相符之文意，依據刑法第 220條
    第 1項規定為準文書，並此為公務員職務上所製作之文書，
    該偽造行為自係犯刑法第 211條之偽造公文書罪；另在宜蘭
    縣運土憑證上，偽造台泥蘇澳廠人員簽名部分，係表達台泥
    蘇澳廠人員驗收如運土憑證上申請人、品名、數量、車號、
    駕駛人所載相符之文意，依據刑法第220條第1項規定為準文
    書，該偽造行為自係犯同法第 210條之偽造私文書罪。又被
    告戊○○、甲○○、乙○○行使偽造之宜蘭縣運土憑證之行
    為，係犯刑法216條、第211條之行使偽造公文書罪及同法第
    216條、第210條之行使偽造私文書罪。至偽造之「宜蘭縣政
    府」公印文為偽造公文書之部分行為，而偽造公文書及私文
    書後，進而持以行使，其偽造公文書及偽造私文書之低度行
    為應為行使之高度行為所吸收，均不另論罪。另該宜蘭縣運
    土憑證未據稽查站及使用單位簽名驗收前，雖係屬特許證之
    一種，然因被告戊○○自始目的即在偽造業經稽查站及使用
    單位驗收完畢之文書，因此印製運土憑證乃為偽造公、私文
    書之部分行為，不另論罪，附此敘明。被告戊○○偽造台泥
    蘇澳廠之同意書，並交付乙○○向地鐵處行使之行為，係犯
    刑法第216條、第210條之行使偽造私文書罪。其偽造「台泥
    蘇澳廠」印文為偽造私文書之部分行為，而偽造私文書後，
    進而持以行使，其偽造私文書之低度行為應為行使之高度行
    為所吸收，不另論罪。被告戊○○、甲○○二人就88年12月
    至89年 1月間之行使偽造宜蘭縣運土憑證部分所犯行使偽造
    公文書及行使偽造私文書犯行；暨被告戊○○與被告乙○○
    就89年 5月間之行使偽造宜蘭縣政府運土憑證部分所犯行使
    偽造公文書及行使偽造私文書犯行，分別具有犯意聯絡及行
    為分擔，均為共同正犯。被告戊○○、乙○○與許宏一、丁○○及其他公司職員共同偽造宜蘭縣政府運土憑證之犯行，
    有犯意聯絡及行為分擔，均為共同正犯。而查被告戊○○、
    甲○○、乙○○行為後，刑法第56條連續犯之規定，業於94
    年2月2日修正公布刪除，並於95年7月1日施行，本件被告戊○○、甲○○、乙○○基於概括犯意，以相似之手段，在緊
    接之時間，連續多次觸犯構成要件相同之行使偽造公文書罪
    及行使偽造私文書罪，依修正前刑法第56條之規定，本應依
    連續犯之規定論以一連續行使偽造公文書罪及一行使偽造私
    文書罪，惟因行為後新法業已刪除連續犯之規定，此刪除雖
    非犯罪構成要件之變更，但顯已影響行為人刑罰之法律效果
    ，自屬法律有變更，依刑法第2條第1項規定，比較新、舊法
    結果，仍應適用較有利於被告之行為時法即舊法，論以連續
    犯之一連續行使偽造公文書罪及一連續行使偽造私文書罪（
    參照最高法院95年第 8次刑事庭會議決議），並加重其刑。
    又被告戊○○、甲○○、乙○○以一行使同一紙宜蘭縣政府
    運土憑證之行為，而同時觸犯行使偽造公文書罪及行使偽造
    私文書罪，乃一行為同時觸犯數罪名，為想像競合犯，應從
    一重之行使偽造公文書罪處斷，至被告行為後，刑法第55條
    想像競合犯之規定，雖於94年2月2日修正公布，並於95年 7
    月 1日施行，增列但書規定「但不得科以較輕罪名所定最輕
    本刑以下之刑」，惟此僅係想像競合犯科刑之限制，為法理
    之明文化，非屬法律之變更（參照最高法院95年第 8次刑事
    庭會議決議），自無新、舊法比較之問題，附此敘明。原審
    以被告上述犯行事證明確，予以論罪科刑，固非無見，惟查
    （一）國雍公司係以 1億5千6百50萬元與地鐵處簽訂該七堵
    調車場小山丘土方工程土石方開挖、運棄工程合約，原審判
    決載為 1億5千6百萬元，自有未合；（二）本件被告戊○○
    、甲○○、乙○○行使偽造之公、私文書，均分別足生損害
    於宜蘭縣政府、台泥蘇澳廠及地鐵處審核國雍公司是否履行
    契約之正確性，則其行為除足生損害於他人外，尚足生損害
    於公眾，原審判決主文僅諭知足生損害於他人，亦有未合；
    （三）沒收為從刑之一種，依主、從不可分原則，應附隨於
    主刑而同時宣告之。本件被告甲○○僅參與88年12月至89年
    1月間之犯行（即犯罪事實二部分）；乙○○則僅參與89年5
    月底之犯行（即犯罪事實四部分），自應僅就與其二人之犯
    罪有關者，在其二人主刑項下分別宣告，始為適法；原判決
    竟就全部應沒收之署押、印文（即連同與其二人犯罪無關之
    部分），在其二人主刑項下一併諭知沒收，同有未合；（四
    ）原判決認被告乙○○、戊○○所共同偽造之宜蘭縣政府運
    土憑證正本，業經戊○○全部銷燬，嗣國雍公司係提出上開
    宜蘭縣政府運土憑證影本予地鐵處，而原判決竟就該偽造之
    宜蘭縣政府運土憑證正本上所偽造之印文、署押諭知沒收，
    暨未就該偽造之宜蘭縣政府運土憑證影本上之偽造印文及署
    押宣告沒收，均有違誤；（五）本件被告戊○○偽造「臺灣
    水泥股份有限公司蘇澳廠」之印章一枚，應依刑法第 219條
    之規定宣告沒收，縱依被告戊○○所供該偽刻印章已丟棄滅
    失而不存在，而不予宣告沒收，惟仍應於判決理由中敘明，
    原判決既未說明該偽刻之印章已經滅失不存在，亦未就該偽
    刻之印章諭知沒收，亦有未洽；至被告行為後，法律有變更
    者，依修正前刑法第2條第1項之規定，以適用裁判時法為原
    則，如行為時法有利於行為人，則例外適用行為時法；依修
    正後刑法第2條第1項規定，以適用行為時法為原則，惟如裁
    判時法有利於行為人，則例外的適用裁判時法。以往實務見
    解，認原判決未及比較適用新舊法時，上訴後，雖比較結果
    以舊法有利於行為人，而原判決別無其他撤銷事由，仍應由
    本院以此為由撤銷改判。惟修正後之規定係以適用行為時法
    為原則，因此原判決雖未及此比較適用，然上訴本院後，經
    比較新舊法，行為後之法律並非較有利於行為人，仍應適用
    行為時法，則原判決適用行為時法即無不當，自不構成撤銷
    之事由，本件被告戊○○、甲○○、乙○○所犯上開之罪，
    經比較新舊法結果，均應適用舊法之連續犯及想像競合犯規
    定，此均與原判決適用之法律相同，就此部分自不構成撤銷
    之事由，附此敘明。被告甲○○、乙○○上訴意旨猶否認犯
    罪，暨被告戊○○上訴意旨指摘原審量刑過重，固均無理由
    ，惟原判決關於戊○○、甲○○及乙○○部分既有可議之處
    ，自應由本院予以撤銷改判，爰審酌被告戊○○、甲○○及
    乙○○之素行，犯罪之動機、目的、手段、次數，係為順利
    領取工程款，而擅自偽造該等文書，對於發包之地鐵處查核
    棄土流向產生重大影響，因而所獲得之利益、所致生之危害
    ，及犯罪後之態度等一切情狀，分別量處如主文所示之刑。
    而查被告乙○○前未曾受有期徒刑以上刑之宣告，素行良好
    ，有本院被告乙○○前案紀錄表在卷可稽，此次擔任國雍公
    司本件七堵調車廠小山丘土方工程負責人，督導綜理該工程
    挖、運、棄土方業務，因轉包該工程之竹辰公司未能取得台
    泥蘇澳廠同意傾倒棄土之同意書，被告乙○○經被告戊○○
    告知該情後，為便於向地鐵處請領已運出之棄土方所得核發
    之工程款，因而一時失慮致犯本件犯行，然被告乙○○並未
    因而從中獲利，而國雍公司亦未因而得以少付工程款，且該
    等廢土並已確實傾倒於其他合法棄土場，並無任意傾倒廢土
    之情，被告乙○○受本件刑之宣告，爾後當能知所警惕，信
    無再犯之虞；又被告戊○○前雖於78年間受有期徒刑以上刑
    之宣告，於80年 2月25日易科罰金執行完畢，惟迄未曾再受
    有期徒刑以上刑之宣告，有本院被告戊○○前案紀錄表在卷
    可稽，本次先後自信律公司及國雍公司承包七堵調車廠小山
    丘土方工程之土石方運棄工程，因宜蘭縣運土憑證所載運之
    棄土為14.7立方公尺，而地鐵處所承認之每一車次所得載運
    之棄土為11立方公尺，致實際所載運之棄土而取得之運土憑
    證顯不敷提出予國雍公司據以向地鐵處請領承包運棄土方款
    項所需之運土憑證，因而偽造運土憑證代之，另於89年 4月
    間承攬土方工程後，因未能即時取得台泥蘇澳廠之同意，致
    無法依約定提出已將棄土運至台泥蘇澳廠之宜蘭縣政府運土
    憑證，因而偽造上開宜蘭縣政府名義出具之運土憑證及台泥
    蘇澳廠同意書，惟被告戊○○先後確已將棄土運至約定之棄
    土場（即台泥蘇澳廠）或其他合法之棄土場（如基隆大水窟
    棄土場），並無任意傾倒廢土之情，而被告戊○○犯後坦承
    犯情，態度良好，其受本件刑之宣告後，當能知所警惕，諒
    無再犯之虞；而查被告乙○○、戊○○行為後，95年7月1日
    公佈施行之刑法第74條第 1項就緩刑條件修正為：「一、未
    曾因故意犯罪受有期徒刑以上刑之宣告者。二、前因故意犯
    罪受有期徒刑以上刑之宣告，執行完畢或赦免後，五年以內
    未曾因故意犯罪受有期徒刑以上刑之宣告者。」，就之前曾
    因過失犯罪而受有期徒刑以上刑之宣告者，嗣再犯罪者仍得
    受緩刑之宣告，經比較新、舊法結果，修正後緩刑之規定固
    較有利於被告，惟被告乙○○前未曾受有期徒刑以上之罪，
    被告戊○○前雖受有期徒刑以上刑之宣告，惟於執行完畢後
    ，五年以內未曾受有期徒刑以上刑之宣告，是不論依修正前
    或修正後刑法第74條之規定，均得宣告緩刑，對被告乙○○
    、戊○○而言並無有利或不利之情形，是本院審酌被告乙○○、戊○○之犯罪情節，認被告乙○○、戊○○二人所受本
    件刑之宣告以暫不執行為適當，並基於適用法律同一性，依
    修正前刑法第74條第1款之規定，均宣告緩刑3年，以啟自新
    。至被告甲○○前於88年間因違反水土保持法，經臺灣板橋
    地方法院判處有期徒刑8月，緩刑3年確定，復於88年、89年
    間故意犯本罪，本院認無再予宣告緩刑之必要，附此敘明。
    至扣案如附表（一）所示偽造之宜蘭縣政府運土憑證影本2,
    281張上之宜蘭縣政府公印文2,281枚、稽查站驗收人簽名2,
    281枚及使用單位驗收人簽名2,281枚，係被告戊○○、甲○○所偽造；附表（二）所示偽造之宜蘭縣政府運土憑證影本
    計2,967張上之宜蘭縣政府公印文2,967枚、稽查站驗收人簽
    名2,967枚、使用單位驗收人簽名2,967枚，係被告戊○○、
    乙○○所偽造，均應依刑法第219條規定宣告沒收之；另附
    表（三）所示偽造之89年5月22日地鐵處收文之臺灣水泥股
    份有限公司蘇澳廠同意書上之「臺灣水泥股份有限公司蘇澳
    廠」之公印文一枚，係屬偽造，並依刑法第219條規定宣告
    沒收，至被告戊○○偽造之「臺灣水泥股份有限公司蘇澳廠
    」公印乙顆雖未扣案，惟據被告戊○○供稱已將該印章及所
    偽造之運土憑證正本持往○○縣○○市○○路銷毀，且亦無
    法證明尚存在，故不予宣告沒收，附此敘明。
四、公訴意旨另以：被告乙○○、甲○○、戊○○與地鐵處承辦
    本件工程之何森永（業經判決無罪確定）共同基於對於主管
    事務，直接圖利國雍公司及其協力廠商竹辰公司、信律公司
    等之概括犯意聯絡，在未經棄土場所在地方政府（基隆市政
    府、宜蘭縣政府）同意備查之情形下，亦未審核運土憑證正
    本之真偽及向棄土場所在地之地方政府查核該運土憑證之真
    偽及棄土運棄數量，僅依國雍公司所提出偽造之運土處理憑
    證影本，各於88年12月31日、89年1月31日及89年6月31日（
    起訴書誤載為 5月30日應予更正）核發第二、三、五期工程
    款1373萬7992元，因認被告乙○○、甲○○、戊○○就此部
    分亦涉犯貪污治罪條例第6條第1項第4款之圖利罪嫌。
五、按修正前貪污治罪條例第 6條第1項第4款之之圖利罪，係屬
    身分犯，以依據法令從事公務之人員為犯罪主體，無此身分
    者，依同條例第三條之規定，固亦得成立本罪之共同正犯，
    然必無此身分者與有該公務員身分者相聚合，彼此有犯意聯
    絡及行為分擔，朝同一目標，直接或間接圖得該公務員或圖
    得其他第三人不法之利益，始克相當；若該有此身分者所圖
    利之對象，即係該無此身分者，則二人係居於彼此相互對立
    之對向關係（即互相對立之「對向犯」），行為縱有合致，
    並使該無此身分者因而得不法之利益，但二人之行為既各有
    其目的，分別就各該行為負責，彼此間無所謂犯意聯絡與行
    為分擔，除另有處罰該無此身分者之他項罪名外，尚難以上
    開圖利罪之共同正犯論處，此觀之同條例第十一條之行賄罪
    ，其法定刑遠較上開圖利罪為輕，無此身分者，就違背職務
    之行為行賄時，僅論以較輕之行賄罪，未行賄時，殊無反論
    以較重之圖利罪自明（參照最高法院86年度台上字第2150號
    、93年度台上字第1256號判決意旨）。
六、查本件被告乙○○、甲○○、戊○○分別係承攬本件工程之
    公司負責人，非依據法令從事公務之人員，不具公務員身分
    ，而該具公務員身分之何森永，公訴意旨認其對於主管事務
    ，直接圖利國雍公司及其協力廠商竹辰公司、信律公司，使
    其領取不得領取之工程款，惟查被告乙○○為國雍公司本件
    工程之負責人，被告甲○○為信律公司本件工程之現場負責
    人，被告戊○○則為竹辰公司之負責人，則被告乙○○、甲○○、戊○○即為公訴人所指該具公務員身分之何森永成立
    圖利罪時所圖利之第三人，被告乙○○、甲○○、戊○○與
    被告何森永間居於彼此相互對立之對向關係，而非彼此有犯
    意聯絡或行為分擔，朝同一目標，直接或間接圖得該第三人
    不法之利益，是被告乙○○、甲○○、戊○○自不成立公訴
    人指訴之圖利犯行，況查同案被告何森永涉犯之本件圖利罪
    業經本院92年度上訴字第4400號判決無罪確定在案，被告乙○○、甲○○、戊○○三人更無與同案被告何森永共犯本件
    圖利罪之可言，被告乙○○、甲○○、戊○○三人此部分犯
    行尚屬不能證明，惟公訴人認此部分圖利罪嫌與前揭論罪部
    分具有裁判上一罪之牽連犯關係，爰不另為無罪之諭知。
據上論斷，應依刑事訴訟法第369條第1項前段、第364條、第299
條第1項前段，修正前刑法第56條、第55條，刑法第2條第1項前
段、第28條、第220條、第210條、第211條、第216條、第219條
、修正前刑法第74條第1款，判決如主文。
本案經檢察官黃全祿到庭執行職務。
中    華    民    國    95    年    11    月    30    日
                  刑事第五庭    審判長法  官  張傳栗
                                      法  官  吳啟民
                                      法  官  朱光仁
以上正本證明與原本無異。
如不服本判決，應於收受送達後十日內向本院提出上訴書狀，其
未敘述上訴之理由者並得於提起上訴後十日內向本院補提理由書
（均須按他造當事人之人數附繕本）。
                                      書記官  何子傑
中    華    民    國    95    年    11    月    30    日
附表：
（一）88年12月至 89年1月間，被告戊○○、甲○○偽造之宜蘭
      縣運土憑證影本計2,281張上偽造之宜蘭縣政府公印文2,2
      81枚、稽查站驗收人簽名 2,281枚及使用單位驗收人簽名
      2,281枚。
（二）89年 5月底，被告戊○○、乙○○偽造之宜蘭縣政府運土
      憑證影本計2,967張上偽造之宜蘭縣政府公印文2,967枚、
      稽查站驗收人簽名2,967枚及使用單位驗收人簽名2,967枚
      。
（三）89年5月間，被告戊○○偽造之台灣水泥股份有限公司蘇
      澳廠同意書1紙上偽造之「台灣水泥股份有限公司蘇澳廠
      」印文1枚。
附錄：本案論罪科刑法條全文
中華民國刑法第216條
行使第210條至第215條之文書者，依偽造、變造文書或登載不實
事項或使登載不實事項之規定處斷。
中華民國刑法第211條
偽造、變造公文書，足以生損害於公眾或他人者，處一年以上七
年以下有期徒刑。
中華民國刑法第210條
偽造、變造私文書，足以生損害於公眾或他人者，處五年以下有
期徒刑。


司法院資訊處製作；財團法人民間司法改革基金會備份。
